---
title: "Ciencia y *tecnología*"
pagetitle: "Ciencia y tecnología · EBD Magallanes 2025"
subtitle: "El lugar de la ciencia en la vida cotidiana, cómo se informa la ciudadanía y qué espera de su desarrollo"
description: "Importancia de la ciencia, consumo de contenidos científicos y opiniones sobre el desarrollo científico y tecnológico."
title-block-banner: img/fotos/ciencia.jpg
---

```{r}
source("R/setup_web.R")
IMP   <- c("Muy importante", "Importante")
FREC  <- c("Muchas veces", "Siempre")
ACUER <- c("De acuerdo", "Muy de acuerdo")
```

## La ciencia en la vida cotidiana

### Importancia de la ciencia {#c1}

```{r}
bloque("c1",
  texto = "Pensando en su vida cotidiana, ¿qué tan importante cree usted que es la ciencia en su día a día?",
  tipo = "escala", n_neg = 2)
```

`r P("c1", IMP)` considera que la ciencia es importante o muy importante en su día a día. La intensidad varía con el nivel socioeconómico: «muy importante» llega a `r P("c1", "Muy importante", "gse2", "ABC1")` en el grupo ABC1 y a `r P("c1", "Muy importante", "gse2", "D-E")` en el D-E.

### Actividades relacionadas con ciencia y tecnología {#c2}

```{r}
bloque_bateria("c2",
  items = c(
    c2_a = "Usar internet o redes sociales para informarse sobre ciencia y tecnología",
    c2_b = "Conversar con familiares y amigos sobre ciencia y tecnología",
    c2_c = "Ver documentales sobre ciencia y tecnología",
    c2_d = "Leer artículos de ciencia y tecnología en diarios o prensa digital",
    c2_e = "Escuchar programas de radio o podcasts sobre ciencia y tecnología",
    c2_f = "Leer artículos en revistas científicas especializadas"
  ),
  n_neg = 2, favorables = FREC,
  etiqueta_fav = "Muchas veces o siempre",
  texto = "¿Con qué frecuencia (nunca, pocas veces, muchas veces, siempre) realiza usted cada una de las siguientes actividades?")
```

Internet y las redes sociales son la principal puerta de entrada a la ciencia (`r P("c2_a", FREC)` lo hace muchas veces o siempre). Los formatos más especializados —podcasts, revistas científicas— son minoritarios. Las seis actividades muestran brechas significativas por nivel socioeconómico: en el grupo D-E, `r P("c2_a", "Nunca", "gse2", "D-E")` nunca se informa de ciencia por internet, frente a `r P("c2_a", "Nunca", "gse2", "ABC1")` en el ABC1.

::: {.cita}
Internet y las redes sociales son la principal puerta de entrada a la ciencia, pero con brechas socioeconómicas en todas las formas de acercarse a ella.
:::

## Balance y expectativas

### Balance de la ciencia y la tecnología {#c3}

```{r}
bloque("c3",
  texto = "Si tuviera que hacer un balance de la ciencia y la tecnología teniendo en cuenta todos los aspectos positivos y negativos, ¿cuál de las siguientes opciones reflejaría mejor su opinión?",
  tipo = "escala", n_neg = 1, neutral = "Los aspectos positivos y negativos están equilibrados")
```

Casi la mitad (`r P("c3", "Los aspectos positivos superan a los negativos")`) cree que los aspectos positivos de la ciencia superan a los negativos; solo `r P("c3", "Los aspectos negativos superan a los positivos")` cree lo contrario. El balance positivo alcanza `r P("c3", "Los aspectos positivos superan a los negativos", "gse2", "ABC1")` en el grupo ABC1 y baja a `r P("c3", "Los aspectos positivos superan a los negativos", "gse2", "D-E")` en el D-E, donde predomina la idea de equilibrio.

### Opiniones sobre el desarrollo científico y tecnológico {#c4}

```{r}
bloque_bateria("c4",
  items = c(
    c4_a = "Está haciendo que nuestras vidas sean más fáciles y cómodas",
    c4_b = "Hace que nuestro modo de vida cambie demasiado rápido",
    c4_c = "Debería recibir más financiamiento del Estado"
  ),
  n_neg = 2, neutral = "Ni de acuerdo ni en desacuerdo", favorables = ACUER,
  etiqueta_fav = "De acuerdo o muy de acuerdo",
  texto = "¿Qué tan de acuerdo o en desacuerdo está usted con las siguientes afirmaciones sobre el desarrollo científico y tecnológico? Escala de 1 a 5.")
```

Las tres afirmaciones reúnen acuerdos cercanos a ocho de cada diez personas, lo que muestra una visión a la vez entusiasta y cautelosa: la ciencia facilita la vida (`r P("c4_a", ACUER)`), pero también acelera demasiado los cambios (`r P("c4_b", ACUER)`). El respaldo a más financiamiento estatal (`r P("c4_c", ACUER)`) es especialmente alto en el grupo ABC1.
