---
title: "Apoyo a la *democracia*"
pagetitle: "Democracia · EBD Magallanes 2025"
subtitle: "Preferencia por la democracia frente a otras formas de gobierno en Magallanes"
description: "Preferencia por la democracia frente a otras formas de gobierno."
title-block-banner: img/fotos/democracia.jpg
---

```{r}
source("R/setup_web.R")
DEMO <- "La democracia es preferible a cualquier otra forma de gobierno"
LOMISMO <- "A la gente como uno, nos da lo mismo un régimen democrático que uno no democrático"
AUTOR <- "En algunas circunstancias, un gobierno autoritario puede ser preferible a uno democrático."
```

## Apoyo a la democracia

### Preferencia por tipo de gobierno {#d1}

```{r}
bloque("d1",
  texto = "¿Con cuál de las siguientes frases está usted más de acuerdo?",
  orden_fijo = TRUE)
```

`r P("d1", DEMO)` de las personas considera que la democracia es preferible a cualquier otra forma de gobierno. Una de cada cuatro (`r P("d1", LOMISMO)`) se muestra indiferente ante el tipo de régimen y `r P("d1", AUTOR)` justificaría, en algunas circunstancias, un gobierno autoritario.

El apoyo a la democracia no varía por sexo, edad ni territorio, pero sí —y de forma muy marcada— por nivel socioeconómico: alcanza `r P("d1", DEMO, "gse2", "ABC1")` en el grupo ABC1 y cae a `r P("d1", DEMO, "gse2", "D-E")` en el D-E. En este último grupo la indiferencia frente al régimen llega a `r P("d1", LOMISMO, "gse2", "D-E")`, casi tanto como el apoyo a la democracia.

::: {.cita}
En el grupo D-E, la indiferencia frente al tipo de régimen (`r P("d1", LOMISMO, "gse2", "D-E")`) casi iguala al apoyo a la democracia (`r P("d1", DEMO, "gse2", "D-E")`).
:::
