---
title: "Quiénes *respondieron*"
pagetitle: "Participantes · EBD Magallanes 2025"
subtitle: "655 personas de 18 años o más, residentes en la Región de Magallanes y de la Antártica Chilena desde hace al menos un año"
description: "Perfil sociodemográfico de las personas encuestadas."
title-block-banner: img/fotos/participantes.jpg
---

```{r}
source("R/setup_web.R")
sin_cruces <- character(0)
```

Los porcentajes de esta sección están **ponderados** por sexo, edad y conglomerado, de modo que la muestra reproduce la estructura de la población regional. Al pasar el cursor sobre cada barra se muestra el número de entrevistas sin ponderar (*n*).

## Perfil demográfico

### Sexo {#sexo}

```{r}
bloque("sexo", cruzar = sin_cruces, orden_fijo = TRUE)
```

### Edad {#edad}

```{r}
bloque("edad2", cruzar = sin_cruces, orden_fijo = TRUE)
```

### Nacionalidad {#nacionalidad}

```{r}
bloque("e2", cruzar = sin_cruces, orden_fijo = TRUE)
```

## Territorio

### Conglomerado {#conglomerado}

```{r}
bloque("conglomerado", cruzar = sin_cruces, orden_fijo = TRUE)
```

En el análisis, *Territorio* compara Punta Arenas con el resto de la región (Natales, Porvenir, Primavera, Cabo de Hornos y Río Verde). El resto de la región se sobrerrepresentó en la muestra para poder analizarlo por separado; la ponderación devuelve a cada conglomerado su peso real.

### Comuna de residencia {#comuna}

```{r}
bloque("comuna_cod", cruzar = sin_cruces)
```

### Zona {#zona}

```{r}
bloque("zona", cruzar = sin_cruces, orden_fijo = TRUE)
```

## Nivel socioeconómico, educación y trabajo

### Grupo socioeconómico {#gse}

```{r}
bloque("gse2", cruzar = sin_cruces, orden_fijo = TRUE)
```

El grupo socioeconómico (GSE) se calcula con la metodología AIM 2023 a partir de la educación y ocupación del jefe o jefa de hogar y del ingreso del hogar. Se agrupa en tres tramos: ABC1 (alto), C2-C3 (medio) y D-E (bajo).

### Nivel educacional {#educacion}

```{r}
bloque("e5",
  texto = "¿Cuál es el nivel educacional más alto que usted alcanzó?",
  cruzar = sin_cruces, orden_fijo = TRUE)
```

### Situación laboral {#trabajo}

```{r}
bloque("e6",
  texto = "La semana pasada, es decir, entre lunes y domingo, ¿en qué situación se encontraba usted?",
  cruzar = sin_cruces)
```

## Modalidad de aplicación {#modalidad}

```{r}
bloque("modalidad", cruzar = sin_cruces, orden_fijo = TRUE)
```

La encuesta combinó entrevistas presenciales en el hogar (en tablet) y telefónicas, en proporciones similares.
